臺灣高等法院刑事裁定
111年度毒抗字第897號
抗  告  人
即  被  告  林芳傑


上列抗告人因違反毒品危害防制條例案件，不服臺灣臺北地方法
院111年度毒聲字第421號，中華民國111年8月26日裁定（聲請案
號：臺灣臺北地方檢察署111年度聲觀字第373號、111年度毒偵
字第1368號），提起抗告，本院裁定如下：
    主  文
抗告駁回。
    理  由
一、原裁定意旨略以：抗告人即被告林芳傑基於施用第二級毒品
    之犯意，於民國111年1月16日上午10時11分許為警採尿前回
    溯96小時內某時，在位於臺北市大安區市民大道4段之民宿
    內，以不詳方式施用甲基安非他命之事實，業據被告於偵查
    中供承不諱，且被告為警查獲後所採集之尿液檢體，經台灣
    尖端先進生技醫藥股份有限公司以酵素免疫分析法（EIA）
    初步檢驗，再以氣相層析質譜儀法（GC∕MS）確認檢驗，檢
    驗結果就甲基安非他命呈陽性反應，有臺北市政府警察局偵
    辦毒品案件尿液檢體委驗單、台灣尖端先進生技醫藥股份有
    限公司濫用藥物檢驗報告在卷可參，堪認被告確實有於上開
    時、地，施用第二級毒品甲基安非他命。又被告前未曾因施
    用毒品案件經裁定觀察、勒戒處分，有本院被告前案紀錄表
    在卷可佐，而聲請人依職權衡酌被告另有刑事案件尚在法院
    進行審理，不適合為附命完成戒癮治療之緩起訴處分，而向
    原審聲請裁定觀察、勒戒，核無違背法令、認定事實有誤或
    其他重大明顯瑕疵之處。從而，被告所犯本件施用毒品案件
    ，依法應令入勒戒處所施以觀察、勒戒，故聲請人觀察、勒
    戒之聲請，核無不合，應予准許，爰裁定被告應送勒戒處所
    觀察、勒戒，其期間不得逾2月等語。
二、抗告意旨略以：被告於111年5月31日偵查庭已向檢察官說明
    ，警方係因為告訴人提告有人傷害他，故被告於111年1月15
    日下午1點多被警方帶回警局錄筆錄，惟拘票到晚間才開出
    ，況且其不是持有毒品或是吸毒之現行犯，大安分局留了我
    們一群人一晚後，強迫每人簽驗尿同意書，且其於111年1月
    16日警詢中，其有強調根本辦案不公，渠等並不是因為毒品
    案件而被拘提的。又檢察官以其另有刑事案件，故不得緩起
    訴，但這兩個案件都是由他偵辦，被告無法決定先後順序，
    其要求公開警方當時的筆錄及其當時抱怨不合理的錄音檔。
    另被告隨時配合驗尿，以證明自從那次後，其再也沒有碰毒
    云云。
三、按「初犯」及「3年後再犯」施用第一、二級毒品者，檢察
    官應聲請法院裁定，令被告入勒戒處所觀察、勒戒，其期間
    不得逾2月，毒品危害防制條例第20條第1項、第3項定有明
    文。另依同條例第24條第1項規定，現行法對於「初犯」及
    「3年後再犯」施用毒品者，固採行「觀察、勒戒」與「附
    條件之緩起訴處分」雙軌模式，惟檢察官適用刑事訴訟法第
    253條之1第1項、第253條之2對被告為緩起訴處分時，應參
    酌刑法第57條所列事項及公共利益之維護，認以緩起訴為適
    當者，始得為之，此屬立法者賦予檢察官之職權。除檢察官
    審酌個案情形，依上開規定為附條件之緩起訴處分，可排除
    觀察、勒戒外，凡經檢察官聲請觀察、勒戒，法院僅就其聲
    請是否適法或顯然不當而為裁定，並無斟酌另為其他處遇之
    餘地。且法院原則上應尊重檢察官職權之行使，為有限之低
    密度審查，除檢察官之判斷有違背法令、事實認定有誤或其
    裁量有重大明顯瑕疵外，尚不得任意指為違法。
四、抗告意旨以前揭情詞，提起本件抗告，然以：
　㈠按司法警察官、司法警察之強制採取尿液權力，除屬於依毒
    品危害防制條例第25條規定之應受尿液採驗人，經合法通知
    而無正當理由不到場，或到場而拒絕採驗者，應報請檢察官
    許可外，對於經合法拘提或逮捕到案之犯罪嫌疑人或被告，
    因調查犯罪情形及蒐集證據之必要，祇須於有相當理由認為
    得作為犯罪之證據時，依刑事訴訟法第205條之2規定，本得
    違反犯罪嫌疑人或被告之意思，強制採尿。此乃不須令狀或
    許可，即得干預其身體之立法特例，係針對犯罪嫌疑人或被
    告頑強地繼續拒絕任意提供尿液之替代方法，俾滿足偵查階
    段之及時蒐證需求，使證據能有效取得，國家刑罰權得以實
    現。此之強制採取尿液，其屬侵入身體而作穿刺性或侵入性
    之身體採證者，因攸關人身不受侵害基本權之保障，學說上
    固有仍須取得令狀而排除在本條授權之外之主張，惟如屬一
    般強迫犯罪嫌疑人或被告自然解尿之方式採尿取證，例如警
    察命犯罪嫌疑人或被告喝水、喝茶或走動等以促其尿意產生
    ，待其自然排泄之後再予扣押者，則以合乎刑事訴訟法有關
    告知緘默權之程序即可，依法並無事先取得令狀或許可之必
    要。至於有無相當理由之判斷，則應就犯罪嫌疑之存在及使
    用該證據對待證事實是否具有重要性、且有保全取得之必要
    性等情狀，予以綜合權衡（最高法院107年度台上字第2760
    號、109年度台上字第3154號判決意旨參照）。查本件被告
    因涉嫌另案妨害自由、傷害、詐欺等案件，經員警持臺灣臺
    北地方檢察署檢察官核發之拘票，於111年1月15日21時20分
    許，在被告所在臺北市○○區○○路0段0號之臺北市警察局大安
    分局內執行拘提，業據被告於警詢時所自承，並有臺北市政
    府警察局大安分局刑事案件報告書、111年1月15日被告於臺
    北市政府警察局大安分局之調查筆錄、臺灣臺北地方檢察署
    檢察官拘票存卷可考。抗告意旨雖辯稱本件被告不是因毒品
    案遭拘提，故拘提不合法，警方不得強制採尿云云。惟觀諸
    上開刑事訴訟法第205條之2規定，該條文並未規定拘票的案
    由必須是與施用毒品有關，方屬合法拘提，警方才得為後續
    強制採尿。是本件被告既係因案經檢察官核發拘票為警拘提
    在案，自屬刑事訴訟法第205條之2規定之合法受拘提、逮捕
    之人，故抗告意旨前揭所辯，自無足採。又本件警詢筆錄載
    明被告已受告知刑事訴訟法第95條之程序權，並經被告簽名
    ，嗣員警依據另案被害人吳浤蓒於警詢中所指訴其遭被告等
    人拘禁3日期間，屋內之人均有施用毒品之情形等語，復詢
    問被告是否確有此事？哪些人有使用毒品？其是否有施用毒
    品及施用毒品之種類？被告則於警詢時供稱：不是每個人都
    有施用毒品；伊覺得這個跟詐欺案件無關，伊不想回答；伊
    認為伊不是施用毒品之現行犯，伊覺得警方應該不能偵辦這
    件事情等語（見毒偵字第1368號卷第12頁反面），嗣又供陳
    伊曾經施用第三級毒品愷他命；其第一次施用愷他命係於11
    0年12月下旬在基隆市八斗子某間民宿內，最後一次施用愷
    他命應該是111年1月12日在臺北市○區○○○○○○○○○○○○0000號
    卷第13頁正面），則員警因被告所涉另案詐欺案件之被害人
    指訴，暨被告自承曾施用第三級毒品等證據資料，因認被告
    存有施用毒品之嫌疑，基於調查違反毒品危害防制條例犯罪
    及蒐集證據之必要性，且毒品存在體內之時間相當有限，尿
    液又是施用毒品情事之證據，如未及時採取，證據即有滅失
    之虞，依案內相關證據資料憑以判斷，認有及時採其尿液作
    為犯罪證據之相當理由。雖被告於本件偵訊時供稱其於警詢
    時一開始拒絕驗尿，然有警察說如果不配合採尿會被羈押，
    其方接受採尿等語，惟被告所指該次警詢筆錄經臺灣臺北地
    方檢察署檢察事務官勘驗後，認警方製作筆錄過程中雖有提
    及羈押程序，但並未向被告稱若不配合採尿會羈押等語，有
    臺灣臺北地方檢察署勘驗報告在卷可佐（見毒偵字第1368號
    卷第34至35頁正反面），是本件縱使被告接受採尿的意志有
    受員警之影響，然本件員警依前揭案內相關證據資料憑以判
    斷，已足堪認有及時採其尿液作為犯罪證據之相當理由，縱
    使被告拒絕驗尿，司法警察仍得依刑事訴訟法第205條之2之
    規定予以強制採尿（非侵入性），是本件無從認定警方有何
    不法可言。　　
　㈡被告基於施用第二級毒品甲基安非他命之犯意，於111年1月1
    6日上午10時11分許為警採尿前回溯96小時內某時，在位於
    臺北市大安區市民大道4段之民宿內，以不詳方式施用甲基
    安非他命之事實，業據被告於偵查中坦承不諱（見毒偵字第
    1368號卷第32頁及反面），且其為警採集之尿液檢體，經送
    請台灣尖端先進生技醫藥股份有限公司以酵素免疫分析法（
    EIA）為初步檢驗，安非他命類及Ketamine類均呈陽性反應
    ，並以氣相層析質譜儀法（GC/MS）確認檢驗結果後，確呈
    安非他命（476ng/mL）陰性、甲基安非他命（1556ng/mL）
    陽性反應，此有該公司111年2月7日濫用藥物檢驗報告（尿
    液檢體編號：157602號）、臺北市政府警察局偵辦毒品案件
    尿液檢體委驗單（尿液檢體編號：157602號）在卷可佐（見
    毒偵字第1368號卷第25頁正反面），以上開雙重檢驗方法作
    藥物及其代謝產物之定性及定量分析，幾乎不會有偽陽性反
    應，亦即如尿液中未含有毒品反應者，即不可能產生因藥物
    所引起之偽陽性反應，亦經行政院衛生署管制藥品管理局（
    現改制為行政院衛生福利部食品藥物管理署）92年6月20日
    管檢字第0920004713號函示明確，足見上開檢驗結果之正確
    性。復被告於抗告狀表示其隨時配合驗尿，以證明自從那次
    後，其再也沒有碰毒等語，顯見被告亦不否認有聲請意旨所
    指之施用第二級毒品犯行，足認被告確有施用第二級毒品之
    事實，已堪認定。
　㈢又被告前未曾因施用第一、二級毒品案件，經法院裁定觀察
    、勒戒或強制戒治，則檢察官綜合考量本案具體情形，以被
    告另有刑事案件審理中，合於毒品戒癮治療實施辦法及完成
    治療認定標準第2條第2項第1款規定，故不適合為附命完成
    戒癮治療之緩起訴處分為由，依法聲請法院裁定將被告送觀
    察、勒戒乙節，難認檢察官裁量權之行使有何違法或明顯不
    當之處。再按毒品危害防制條例規定觀察、勒戒規定，係一
    種針對受處分人將來之危險所為預防、矯正措施之保安處分
    ，目的係為斷絕施用毒品者之身癮及心癮，除檢察官審酌個
    案情形，為附條件之緩起訴處分（同條例第24條第1項），
    或於犯罪未發覺前，自動向行政院衛生署指定之醫療機構請
    求治療，醫療機構免將請求治療者送法院或檢察機關（同條
    例第21條第1項），凡經檢察官聲請，法院僅得依法裁定令
    入勒戒處所觀察、勒戒，以查其是否仍有施用毒品傾向，並
    據以斷定幫助受處分人澈底戒毒之方法，法院尚無自由斟酌
    以其他方式替代之權。職此，原審詳查後，認被告確有施用
    第二級毒品之行為，裁定應送勒戒處所觀察、勒戒，於法洵
    無不合。
五、綜上所述，檢察官審酌本件各情後，向原審聲請對被告為觀
    察、勒戒，尚難認其裁量有何違法或明顯失當之處。而原審
    依檢察官之聲請，裁定被告應送勒戒處所觀察、勒戒，經核
    其認事用法，並無違誤。被告猶執前詞提起本件抗告，為無
    理由，應予駁回。
據上論斷，應依刑事訴訟法第412條，裁定如主文。
中　　華　　民　　國　　111 　年　　10　　月　　14　　日
                  刑事第十九庭  審判長法　官  曾淑華
                                      法  官  李殷君
                                      法  官  陳文貴
以上正本證明與原本無異。
不得再抗告。
                                      書記官  俞妙樺
中　　華　　民　　國　　111 　年　　10　　月　　14　　日